臺灣新北地方法院民事判決
111年度原訴字第4號
原      告  王呈心  
訴訟代理人  莊惟堯律師
被      告  王唯瑋（原名：王淑櫻）

            王淑眉  

共      同
訴訟代理人  葉建偉律師
上列當事人間請求返還不當得利事件，於民國111年10月27日言
詞辯論終結，本院判決如下：
    主  文
原告之訴及假執行之聲請均駁回。
訴訟費用由原告負擔。　　
    事 實 及 理 由
一、原告起訴主張：被告二人因急需資金，而以簡訊向原告提出
    周轉請求，原告念在與被告王唯瑋有多年情誼之信任，見其
    急需資金周轉，不忍其向地下錢莊等不當管道借貸，遂於附
    表所示時間將附表所示款項依被告指示匯款至被告王淑眉泰
    山農會之帳戶（下稱系爭帳戶），合計新臺幣（下同）
    152萬元，被告王唯瑋亦承諾資金周轉結束後會如期歸還。
    嗣原告見被告王唯瑋生活狀況逐漸好轉，借款周轉的難關終
    於度過，便向被告王唯瑋表示，請於民國109年2月5日將所
    借款項清償，被告王唯瑋亦稱：「我了解了」，然被告王唯
    瑋稱手邊現金不足，僅能分期償還，並於109年4月13日將
    2,500元，轉入原告第一銀行建成分行帳戶內，之後便音訊
    全無，原告遂依消費借貸法律關係，請求被告償還151萬
    1500元之借款本金，業經鈞院以109年度訴字第2628號民事
    判決（下稱前訴訟）認定僅其中13萬元成立借貸關係，其餘
    139萬元則判原告敗訴，惟被告王唯瑋未說明其受領139萬元
    之法律上原因。爰依不當得利之法律關係，訴請被告等二人
    應給付原告139萬元及起訴狀繕本送達翌日起至清償日止，
    按年息5%計算之利息，被告中之一人已為給付，餘被告就其
    給付數額範圍內免為給付義務；並陳明願供擔保請准宣告假
    執行。
二、被告2人則以：前訴訟判決業已認定如附表所示金額係原告
    與被告王唯瑋交往期間原告給予之追求費用，本件原告起訴
    請求之139萬元已為前訴訟判決理由所判斷，自應受爭點效
    之拘束，且原告於前訴訟審理時，明知被告王淑眉僅係將系
    爭帳戶借予胞妹即被告王唯瑋使用，被告王淑眉與原告及被
    告王唯瑋間並無任何消費借貸、不當得利法律關係，原告遂
    於109年10月26日當庭撤回對被告王淑眉之起訴，並於109年
    12月3日捨棄利息之請求，則原告以相同之事實主張不當得
    利云云，洵屬無據。又原告否認本件請求之139萬元係與被
    告王唯瑋交往期間給予之追求費用，而主張被告王唯瑋受領
    該款項係無法律上原因，構成不當得利云云，並要求被告王
    淑眉應與被告王唯瑋依不真正連帶法律關係返還系爭款項，
    則依舉證責任分配原則，自應由原告就被告2人構成不當得
    利及不真正連帶法律關係負舉證之責等語資為抗辯。併答辯
    聲明：原告之訴駁回，如受不利判決，願供擔保請准宣告免
    為假執行。
三、本院之判斷：
（一）原告主張被告2人應負不當得利返還之責，固據提出簡訊
      、轉帳紀錄表、LINE對話紀錄及TXT檔匯款紀錄及催告紀
      錄等件為證，被告2人固不否認被告王淑眉之系爭帳戶有
      收受原告匯來之系爭款項，惟否認受有不當得利，並就原
      告之請求另以前詞置辯，是本件所應審酌者為:本件原告
      請求被告王唯瑋給付部分是否為前訴訟爭點效所及?原告
      主張被告王淑眉應返還不當得利，是否有理由？
（二）按「除別有規定外，確定之終局判決就經裁判之訴訟標的
      ，有既判力。」，民事訴訟法第400條第1項著有規定，再
      學說上所謂「爭點效」：「除表現主文之訴訟標的外，法
      院於判決理由中就訴訟標的以外之重要爭點，本於當事人
      辯論之結果已為判斷時，除顯然違背法令或當事人已提出
      新訴訟資料，足以推翻原判斷之情形外，於同一當事人就
      該重要爭點所提起之訴訟中，法院及當事人就該已經法院
      判斷之重要爭點法律關係，皆不得為任何相反之判斷或主
      張，始符民事訴訟法上之誠信原則。是倘該重要爭點倘未
      經當事人辯論，法院亦未於理由中判斷者，於同一當事人
      間就該重要爭點所提起之訴訟中，當事人即非不得再為主
      張，法院亦非不得予以判決」，有最高法院88年度臺上字
      第557號判決意旨可參。是「爭點效」必以「於同一當事
      人間」、「非顯然違背法令」及「未提出新訴訟資料足以
      推翻原判斷」等情形始有其適用；又按確定判決之既判力
      ，固以訴訟標的經表現於主文判斷之事項為限，判決理由
      並無既判力。但法院於判決理由中，就訴訟標的以外當事
      人主張之重要爭點，本於當事人辯論之結果，已為判斷時
      ，其對此重要爭點所為之判斷，除有顯然違背法令之情形
      ，或當事人已提出新訴訟資料，足以推翻原判斷之情形外
      ，應解為在同一當事人就該重要爭點所提起之訴訟中，法
      院及當事人就該已經法院判斷之重要爭點法律關係，皆不
      得任作相反之判斷或主張，始符民事訴訟上之誠信原則，
      此亦有最高法院93年度台上字第4062號裁判要旨、95年度
      台上字第1972號裁判可資參照。經查，本件原告及被告王
      唯瑋既為前、後訴之相同當事人且對於被告王唯瑋收受
      139萬元之原因，於前訴訟有重要攻防，有本院依職權調
      取前訴訟案卷核閱屬實，應有爭點效之適用，而前訴訟認
      定原告給付被告王唯瑋返還139萬元之原因係原告與被告
      王唯瑋交往期間原告給予被告王唯瑋之追求費用，復為原
      告所不爭，則法院及當事人就該已經法院判斷之重要爭點
      法律關係，皆不得任作相反之判斷或主張，始符民事訴訟
      上之誠信原則，故原告再行起訴，主張：被告王唯瑋收受
      139萬元構成不當得利，即違反爭點效，且前訴訟既認定
      原告給付被告王唯瑋返還139萬元之原因係原告與被告王
      唯瑋交往期間原告給予被告王唯瑋之追求費用，則被告王
      唯瑋受領139萬元即非無法律上之原因而構成不當得利，
      原告再依不當得利之請求權基礎請求被告王唯瑋返還，為
      無理由。
（三）次按「無法律上之原因而受利益，致他人受損害者，應返
      還其利益。雖有法律上之原因，而其後已不存在者，亦同
      。」，民法第179條定有明文。又「主張不當得利請求權
      之原告，係因自己之行為致造成原由其掌控之財產發生主
      體變動，則因該財產變動本於無法律上原因之消極事實舉
      證困難所生之危險自應歸諸原告，始得謂平。是以原告對
      不當得利請求權之成立要件應負舉證責任，亦即原告必須
      證明其與被告間有給付之關係存在，且被告因其給付而受
      有利益以及被告之受益為無法律上之原因，始能獲得勝訴
      之判決。」（最高法院91年度台上字第1673號判決意旨參
      照）。本件原告主張匯款139萬元至被告王淑眉之系爭帳
      戶  ，被告王淑眉即受有利益而構成不當得利一節，既為
      被告王淑眉所否認，揆諸前開判決意旨，即應由原告就不
      當得利請求權之成立要件即「被告王淑眉因其給付而受有
      利益」及「被告王淑眉之受益為無法律上之原因」負舉證
      責任。經查：本件原告係主張：因被告王唯瑋需要資金週
      轉，原告不忍其向地下錢莊等不當管道借貸，且本於多年
      情誼上之信任，遂依被告王唯瑋之指示匯款至胞妹被告王
      淑眉之系爭帳戶，被告亦承諾資金周轉結束後會如期歸還
      等情（參見民事起訴狀第2頁），則本件原告匯款至被告
      王淑眉系爭帳戶之原因，應係受被告王唯瑋之委託提供帳
      戶供原告匯款予被告王唯瑋之用，原告復並未舉證以證明
      ：139萬元仍為被告王淑眉所保有而受有利益，原告即無
      法獲得勝訴之判決，其請求難謂有據。
四、綜上所述，因前訴訟已認定原告給付被告王唯瑋返還139萬
    元之原因係原告與被告王唯瑋交往期間原告給予被告王唯瑋
    之追求費用，而有爭點效之適用，原告不得為相反之主張，
    且前訴訟既認定原告給付被告王唯瑋返還139萬元之原因係
    原告與被告王唯瑋交往期間原告給予被告王唯瑋之追求費用
    ，則被告王唯瑋受領139萬元即非無法律上之原因而構成不
    當得利，另由原告所為之舉證，尚無從證明：被告王淑眉受
    有不當得利，致原告受有損害。從而，原告主張依不當得利
    之法律關係，請求被告2人給付139萬元及法定遲延利息，被
    告中之一人已為給付，餘被告就其給付數額範圍內免為給付
    義務，為無理由，應予駁回。原告之訴既無理由，其假執行
    之聲請即失所附麗，併予駁回。
五、本件事證已臻明確，兩造其餘攻擊防禦方法及未經援用之證
    據，經本院審酌後，認對於本件判決結果不生影響，爰不一
　　論述，併此敘明。
六、訴訟費用負擔之依據：民事訴訟法第78條。　　
中　　華　　民　　國　　111 　年　　11　　月　　30　　日
                  民事第七庭    法　官　李昭融
以上正本係照原本作成。
如不服本判決，應於送達後20日內，向本院提出上訴狀並表明上
訴理由，如於本判決宣示後送達前提起上訴者，應於判決送達後
 20日內補提上訴理由書（須附繕本）。如委任律師提起上訴者
，應一併繳納上訴審裁判費。
中　　華　　民　　國　　111 　年　　11　　月　　30　　日
                                書記官　楊佩宣
　　　　　　　　　　　　　　　　
附表（新臺幣/元）：　　　　　　　　　　　　　
項次 借款日期 金額 證據頁數 備註 1 98年5月18日 40,000 原證2，P1  2 98年6月12日 40,000 原證2，P2  3 98年7月6日 40,000 原證2，P4下  4 98年8月12日 150,000 原證2，P7上  5 98年9月24日 60,000 原證2，P4上  6 98年10月13日 100,000 原證2，P5下  7 98年11月11日 100,000 原證2，P5上  8 98年12月14日 100,000 原證2，P6  9 99年1月12日 120,000 原證2，P7下  10 99年2月11日 20,000 原證2，P8上  11 99年3月9日 100,000 原證2，P8下  12 99年4月19日 200,000 原證2，P8中  13 99年6月10日 100,000 原證2，P3下 簡訊A、B 14 99年8月4日 140,000 原證2，P7中  15 99年8月19日 160,000 原證2，P3上  16 100年1月5日 30,000 原證2，P9 簡訊BCDE 17 100年4月11日 10,000 原證2，P10  18 100年6月9日 10,000 原證2，P11   請求不當得利 1,390,000